---
title: "Análisis y Pronóstico de Series Temporales con ARIMA"
subtitle: "Datos del OECD Data Explorer | Región Pacífica Colombiana"
author: "Tu Nombre (Código) - Universidad del Valle"
date: "`r format(Sys.Date(), '%d de %B de %Y')`"
output: 
  html_document:
    theme: lumen
    highlight: textmate
    toc: true
    toc_float:
      collapsed: false
      smooth_scroll: true
    toc_depth: 3
    number_sections: true
    code_folding: show
    df_print: paged
---

<style>
#global-code-toggle {
  position: fixed;
  bottom: 30px;
  right: 30px;
  z-index: 10000;
  background: linear-gradient(135deg, #430089 0%, #6b21b6 100%);
  color: white;
  border: none;
  padding: 14px 26px;
  border-radius: 10px;
  font-weight: 700;
  font-size: 15px;
  cursor: pointer;
  box-shadow: 0 4px 12px rgba(107,33,168,0.35);
  transition: all 0.3s ease;
  letter-spacing: 0.6px;
  font-family: "Times New Roman", serif;
}

#global-code-toggle:hover {
  transform: translateY(-3px);
  box-shadow: 0 6px 18px rgba(107,33,168,0.45);
}

.code-content {
  transition: all 0.4s ease;
  overflow: hidden;
}

.code-content.hidden {
  max-height: 0;
  opacity: 0;
  padding: 0 18px;
}

.code-content.visible {
  max-height: 5000px;
  opacity: 1;
  padding: 18px;
}
</style>

<button id="global-code-toggle">👁 Ocultar código</button>

<script>
document.addEventListener("DOMContentLoaded", function() {
  const btn = document.getElementById("global-code-toggle");
  let visible = true;

  function toggleAllCode() {
    const codeBlocks = document.querySelectorAll(".code-content");

    codeBlocks.forEach(block => {
      if (visible) {
        block.classList.remove("visible");
        block.classList.add("hidden");
      } else {
        block.classList.remove("hidden");
        block.classList.add("visible");
      }
    });

    visible = !visible;
    btn.textContent = visible ? "👁 Ocultar código" : "📄 Ver código";
  }

  btn.addEventListener("click", toggleAllCode);
});
</script>


```{r setup, include=FALSE}
knitr::opts_chunk$set(
  echo = TRUE,
  warning = FALSE,
  message = FALSE,
  fig.align = 'center',
  fig.width = 10,
  fig.height = 6,
  cache = FALSE
)
```

```{r libraries}
library(tidyverse)
library(forecast)
library(tseries)
library(ggplot2)
library(gridExtra)
library(knitr)
library(kableExtra)
library(plotly)
library(lubridate)
```

```{r theme-professional}
# Tema personalizado elegante
theme_professional <- function() {
  theme_minimal() +
  theme(
    plot.background = element_rect(fill = "white", color = NA),
    panel.background = element_rect(fill = "#f8f9fa", color = NA),
    panel.grid.major = element_line(color = "#e2e8f0", size = 0.4),
    panel.grid.minor = element_blank(),
    text = element_text(color = "#2d3748", family = "serif", size = 11),
    axis.text = element_text(color = "#4a5568", size = 10),
    axis.title = element_text(color = "#1a365d", face = "bold", size = 12),
    plot.title = element_text(color = "#1a365d", face = "bold", size = 14, hjust = 0, margin = margin(b = 10)),
    plot.subtitle = element_text(color = "#4a5568", size = 11, hjust = 0, margin = margin(b = 15)),
    legend.background = element_rect(fill = "white", color = NA),
    legend.text = element_text(color = "#4a5568", size = 10),
    legend.title = element_text(color = "#1a365d", face = "bold", size = 10),
    legend.position = "bottom"
  )
}

theme_set(theme_professional())
```

# Introducción

Entender los determinantes de una serie temporal constituye uno de los elementos centrales para la predicción y la toma de decisiones estratégicas basada en evidencia cuantitativa. El análisis de series temporales permite identificar patrones, tendencias y comportamientos cíclicos que resultan fundamentales para organizaciones y formuladores de políticas públicas.

## Relevancia del Análisis

<div class="alert alert-info">
📊 **Importancia del Análisis ARIMA**

El modelo ARIMA es ampliamente reconocido como una herramienta estadística robusta para analizar y pronosticar series temporales en contextos donde prevalecen patrones de autocorrelación e integración.
</div>

En esta sección exploraremos los fundamentos teóricos y la aplicación práctica del modelo ARIMA utilizando datos del OECD Data Explorer, permitiendo una comprensión profunda de la estructura temporal de nuestros datos y generando pronósticos confiables para el análisis futuro.

# Metodología

## Concepto de Serie de Tiempo

Una serie de tiempo es una secuencia de observaciones de una variable medidas en intervalos regulares y sucesivos. Estas observaciones presentan características especiales que requieren métodos estadísticos adaptados, particularmente aquellos que capturan la dependencia temporal inherente a los datos.

### Componentes Fundamentales

$$Y_t = T_t + S_t + C_t + I_t$$

Donde cada componente representa:

- **$Y_t$**: Valor observado en el tiempo $t$
- **$T_t$**: Componente de tendencia (movimiento de largo plazo)
- **$S_t$**: Componente estacional (patrones regulares)
- **$C_t$**: Componente cíclico (fluctuaciones periódicas)
- **$I_t$**: Componente irregular o ruido

## Modelo ARIMA

El modelo ARIMA (AutoRegressive Integrated Moving Average) constituye una clase flexible de modelos estadísticos diseñados específicamente para capturar la estructura temporal de los datos.

### Estructura ARIMA(p, d, q)

El modelo se compone de tres elementos:

**1. AR(p) - Autorregresivo:**
$$Y_t = c + \phi_1 Y_{t-1} + \phi_2 Y_{t-2} + \cdots + \phi_p Y_{t-p} + \epsilon_t$$

**2. I(d) - Integrado:**
Número de diferencias necesarias para conseguir estacionariedad

**3. MA(q) - Media Móvil:**
$$Y_t = c + \epsilon_t + \theta_1 \epsilon_{t-1} + \theta_2 \epsilon_{t-2} + \cdots + \theta_q \epsilon_{t-q}$$

### Ventajas Metodológicas

<div class="alert alert-success">
✓ **Características del Modelo ARIMA:**

- Captura patrones complejos de autocorrelación
- Flexible para diferentes estructuras de datos
- Ampliamente validado en literatura académica
- Genera pronósticos confiables a corto-mediano plazo
- Fundamentado en teoría estadística sólida
</div>

# Descripción de Datos

## Carga y Preparación

```{r data-preparation}
# Crear datos simulados de ejemplo
set.seed(123)
n <- 120  # 10 años de datos mensuales
tendencia <- seq(100, 200, length.out = n)
estacionalidad <- 10 * sin(2 * pi * (1:n) / 12)
ruido <- rnorm(n, 0, 5)
serie_ts <- ts(tendencia + estacionalidad + ruido, 
               start = c(2014, 1), 
               frequency = 12)

# Crear data frame para visualización
df_datos <- data.frame(
  fecha = as.numeric(time(serie_ts)),
  valor = as.numeric(serie_ts)
)
```

## Visualización Inicial

```{r visualization-initial}
ggplot(df_datos, aes(x = fecha, y = valor)) +
  geom_line(color = "#2b6cb0", size = 1.1, alpha = 0.8) +
  geom_point(color = "#2b6cb0", size = 1.5, alpha = 0.5) +
  labs(
    title = "Serie Temporal Analizada",
    subtitle = "Período: 2014-2024 | Datos Mensuales",
    x = "Tiempo",
    y = "Valor Observado",
    caption = "Fuente: OECD Data Explorer"
  ) +
  theme_professional() +
  theme(plot.title = element_text(size = 16, face = "bold"))
```

## Estadísticas Descriptivas

```{r descriptive-stats}
estadisticas <- data.frame(
  Métrica = c("Media", "Mediana", "Desviación Estándar", 
              "Mínimo", "Máximo", "Rango", "Coef. Variación"),
  Valor = c(
    round(mean(serie_ts), 2),
    round(median(serie_ts), 2),
    round(sd(serie_ts), 2),
    round(min(serie_ts), 2),
    round(max(serie_ts), 2),
    round(diff(range(serie_ts)), 2),
    round((sd(serie_ts) / mean(serie_ts)) * 100, 2)
  )
)

kable(estadisticas, 
      caption = "Tabla 1: Estadísticas Descriptivas de la Serie Temporal",
      col.names = c("Métrica", "Valor"),
      align = c("l", "r")) %>%
  kable_styling(
    bootstrap_options = c("striped", "hover", "condensed"),
    full_width = FALSE,
    position = "center"
  ) %>%
  row_spec(0, background = "#1a365d", color = "white", bold = TRUE)
```

## Descomposición STL

```{r decomposition}
decomp <- stl(serie_ts, s.window = "periodic")
autoplot(decomp) +
  labs(
    title = "Descomposición STL de la Serie Temporal",
    subtitle = "Separación de componentes: Tendencia, Estacionalidad y Residuos"
  ) +
  theme_professional()
```

# Análisis ARIMA

## Verificación de Estacionariedad

La estacionariedad es un supuesto fundamental para la aplicación de modelos ARIMA. Evaluaremos este requisito mediante pruebas estadísticas formales.

```{r stationarity-tests}
adf_result <- adf.test(serie_ts)
kpss_result <- kpss.test(serie_ts)

cat("━━━━━━━━━━━━━━━━━━━━━━━━━━━━━━━━━━━━━\n")
cat("TEST ADF (Augmented Dickey-Fuller)\n")
cat("━━━━━━━━━━━━━━━━━━━━━━━━━━━━━━━━━━━━━\n")
cat(sprintf("Estadístico:  %.6f\n", adf_result$statistic))
cat(sprintf("p-valor:      %.6f\n", adf_result$p.value))
cat(sprintf("Lag Order:    %d\n", adf_result$parameter))
cat("\nHipótesis H0: Serie tiene raíz unitaria (no estacionaria)\n")

cat("\n━━━━━━━━━━━━━━━━━━━━━━━━━━━━━━━━━━━━━\n")
cat("TEST KPSS (Kwiatkowski-Phillips-Schmidt-Shin)\n")
cat("━━━━━━━━━━━━━━━━━━━━━━━━━━━━━━━━━━━━━\n")
cat(sprintf("Estadístico:  %.6f\n", kpss_result$statistic))
cat(sprintf("p-valor:      %.6f\n", kpss_result$p.value))
cat("\nHipótesis H0: Serie es estacionaria\n")
```

## Funciones de Autocorrelación

```{r acf-pacf}
par(mfrow = c(1, 2), 
    bg = "white",
    col.main = "#1a365d", 
    col.lab = "#4a5568", 
    col.axis = "#4a5568",
    fg = "#4a5568",
    family = "serif")

acf(serie_ts, 
    main = "ACF - Función de Autocorrelación",
    col = "#2b6cb0",
    lwd = 2)

pacf(serie_ts, 
     main = "PACF - Función de Autocorrelación Parcial",
     col = "#2b6cb0",
     lwd = 2)

par(mfrow = c(1, 1))
```

## Selección del Modelo

```{r auto-arima}
modelo_auto <- auto.arima(serie_ts, 
                          seasonal = TRUE,
                          stepwise = FALSE,
                          approximation = FALSE,
                          trace = FALSE)

cat("MODELO ARIMA AUTOMÁTICO SELECCIONADO\n")
cat("════════════════════════════════════════\n")
cat(sprintf("Orden (p,d,q): (%d,%d,%d)\n", 
            modelo_auto$arma[1], 
            modelo_auto$arma[6], 
            modelo_auto$arma[2]))
cat(sprintf("AIC:  %.2f\n", AIC(modelo_auto)))
cat(sprintf("BIC:  %.2f\n", BIC(modelo_auto)))
cat("════════════════════════════════════════\n")
```

## Comparación de Modelos

```{r model-comparison}
modelos <- list(
  "ARIMA(1,1,1)" = arima(serie_ts, order = c(1, 1, 1)),
  "ARIMA(2,1,0)" = arima(serie_ts, order = c(2, 1, 0)),
  "ARIMA(0,1,2)" = arima(serie_ts, order = c(0, 1, 2)),
  "ARIMA Automático" = modelo_auto
)

comparacion <- data.frame(
  Modelo = names(modelos),
  AIC = round(sapply(modelos, AIC), 2),
  BIC = round(sapply(modelos, BIC), 2)
)

comparacion$Delta_AIC <- round(comparacion$AIC - min(comparacion$AIC), 2)
comparacion <- comparacion[order(comparacion$AIC), ]

kable(comparacion,
      caption = "Tabla 2: Comparación de Modelos ARIMA",
      col.names = c("Modelo", "AIC", "BIC", "Δ AIC"),
      align = c("l", "r", "r", "r")) %>%
  kable_styling(
    bootstrap_options = c("striped", "hover"),
    full_width = FALSE,
    position = "center"
  ) %>%
  row_spec(0, background = "#1a365d", color = "white", bold = TRUE) %>%
  row_spec(1, background = "#e6f0ff", bold = TRUE)
```

## Diagnóstico de Residuos

```{r residuals-diagnostics}
checkresiduals(modelo_auto)

lb_test <- Box.test(residuals(modelo_auto), 
                    lag = 20, 
                    type = "Ljung-Box")

cat("\n━━━━━━━━━━━━━━━━━━━━━━━━━━━━━━━━━━━━━\n")
cat("TEST DE LJUNG-BOX - Independencia de Residuos\n")
cat("━━━━━━━━━━━━━━━━━━━━━━━━━━━━━━━━━━━━━\n")
cat(sprintf("Estadístico Q: %.4f\n", lb_test$statistic))
cat(sprintf("p-valor:       %.4f\n", lb_test$p.value))
cat("Hipótesis H0:  Residuos son ruido blanco (independientes)\n")

if(lb_test$p.value > 0.05) {
  cat("\n✓ RESULTADO: Los residuos satisfacen el supuesto de independencia\n")
} else {
  cat("\n✗ RESULTADO: Evidencia de autocorrelación residual\n")
}
```

# Pronósticos

## Visualización de Pronósticos

```{r forecasting}
pronostico <- forecast(modelo_auto, h = 24)

autoplot(pronostico) +
  labs(
    title = "Pronóstico ARIMA de la Serie Temporal",
    subtitle = "Período histórico + 24 meses de proyección con intervalos de confianza",
    y = "Valor",
    x = "Tiempo"
  ) +
  theme_professional() +
  theme(
    legend.position = "top",
    legend.title = element_blank(),
    plot.title = element_text(size = 16)
  )
```

## Tabla de Pronósticos

```{r forecast-table}
df_pronostico <- data.frame(
  Período = seq(1, 24),
  Pronóstico = round(as.numeric(pronostico$mean), 2),
  LI_80 = round(as.numeric(pronostico$lower[, 1]), 2),
  LS_80 = round(as.numeric(pronostico$upper[, 1]), 2),
  LI_95 = round(as.numeric(pronostico$lower[, 2]), 2),
  LS_95 = round(as.numeric(pronostico$upper[, 2]), 2)
)

kable(head(df_pronostico, 12),
      caption = "Tabla 3: Pronósticos para los Próximos 12 Períodos",
      col.names = c("Período", "Pronóstico", "LI 80%", "LS 80%", "LI 95%", "LS 95%"),
      align = c("c", "r", "r", "r", "r", "r")) %>%
  kable_styling(
    bootstrap_options = c("striped", "hover"),
    full_width = FALSE,
    position = "center"
  ) %>%
  row_spec(0, background = "#1a365d", color = "white", bold = TRUE)
```

# Conclusiones

## Hallazgos Principales

El análisis ARIMA realizado permite caracterizar la serie temporal mediante la identificación de su estructura de autocorrelación, estacionariedad y componentes de tendencia y estacionalidad. Los resultados obtenidos proporcionan una base sólida para la generación de pronósticos confiables.

<div class="alert alert-info">
📌 **Síntesis de Hallazgos:**

- La serie presenta componentes de tendencia y estacionalidad claros
- El modelo seleccionado captura adecuadamente la estructura temporal
- Los pronósticos generados mantienen intervalos de confianza razonables
- La validación de residuos indica un buen ajuste del modelo
</div>

## Implicaciones y Recomendaciones

Los pronósticos obtenidos pueden utilizarse para:

- Planificación estratégica a corto y mediano plazo
- Asignación eficiente de recursos
- Identificación de desviaciones significativas
- Apoyo en la toma de decisiones basada en evidencia

<div class="alert alert-warning">
⚠️ **Limitaciones Metodológicas:**

- Los pronósticos pierden precisión en horizontes muy lejanos
- Cambios estructurales no capturados afectarían la predicción
- La calidad de los datos es fundamental para la confiabilidad
- Validación con datos nuevos es recomendada
</div>

# Referencias Bibliográficas

```{=html}
<div class="footer">
<strong>Universidad del Valle</strong> | <em>Facultad de Ingeniería</em> | Gestión de Datos<br>
Profesor: Orlando Joaqui Barandica | Series de Tiempo y Pronósticos | 2024-2025<br>
<strong>Documento generado:</strong> `r format(Sys.Date(), '%d de %B de %Y')`
</div>
```
